臺灣新竹地方法院刑事判決
111年度易字第854號
公  訴  人  臺灣新竹地方檢察署檢察官
被      告  林斌  



上列被告因重利案件，經檢察官聲請簡易判決處刑（111年度偵
字第3062、4691號），本院認不應以簡易判決處刑（111年度竹
簡字第437號），改依通常程序判決如下：
    主  文
林斌無罪。
    理  由
壹、聲請簡易判決處刑意旨略以：被告林斌（所涉妨害自由罪嫌
    、另為不起訴處分）於民國111年1月21日晚間7時許，在新
    竹縣○○市○○街00○0號統一超商內，乘被害人林子元急迫需款
    之際，貸與新臺幣（下同）2萬元，並約定利息計算方式為
    每10日1期，每期收取2600元(含返還之本金及利息600元，
    月息至少高達9分即年息108％），復要求被害人林子元簽立
    個人資料、面額為6萬元之本票1紙，並交付身分證、健保卡
    影本，收取與原本顯不相當之重利。嗣因被害人林子元未繼
    續還款，被告林斌遂於111年2月16日20時許，與被害人林子
    元約於新竹市○○區○○路○段000號統一超商討論還款事宜，被
    害人林子元認遭妨害自由要求超商員工報警後，始查悉上情
    。因認被告涉犯刑法第344條第1項之重利罪嫌等語。
貳、按犯罪事實應依證據認定之，無證據不得認定犯罪事實；不
    能證明被告犯罪者，應諭知無罪之判決，刑事訴訟法第154
    條第2項、第301條第1項分別定有明文。次按告訴人之告訴
    ，係以使被告受刑事訴追為目的，是其陳述是否與事實相符
    ，仍應調查其他證據以資審認；又認定犯罪事實所憑之證據
    ，雖不以直接證據為限，間接證據亦包括在內；然而無論直
    接或間接證據，其為訴訟上之證明，須於通常一般之人均不
    致有所懷疑，而得確信其為真實之程度者，始得據為有罪之
    認定，倘其證明尚未達到此一程度，而有合理之懷疑存在時
    ，事實審法院復已就其心證上理由予以闡述，敘明其如何無
    從為有罪之確信，因而為無罪之判決，尚不得任意指為違法
    。
　　又單一證人之證詞，不得作為有罪判決之唯一證據，仍應調
    查其他必要之證據，以察其是否與事實相符，即須藉補強證
    據以擔保其真實性，此乃法理所當然。而所謂補強證據，係
    指除應適用補強性法則之證詞外，其他足以證明所指證之犯
    罪事實確具有相當程度真實性之證據而言。雖其所補強者，
    非以事實之全部為必要，但亦須因補強證據與待補強之證言
    相互利用，足使犯罪事實獲得確信者，始足當之。而應適用
    補強性法則之證詞，縱先後證述內容一致，仍為單一證人之
    證言，究非屬該證言以外之其他必要證據，尚不足以謂前後
    之證詞相互間得作為證明其所指證犯罪事實之補強證據。
　　再按刑事訴訟法第161條第1項規定：檢察官就被告犯罪事實
    ，應負舉證責任，並指出證明之方法。因此，檢察官對於起
    訴之犯罪事實，應負提出證據及說服之實質舉證責任。倘其
    所提出之證據，不足為被告有罪之積極證明，或其指出證明
    之方法，無從說服法院以形成被告有罪之心證，基於無罪推
    定之原則，自應為被告無罪判決之諭知。
參、公訴意旨認被告涉犯聲請簡易判決處刑意旨所載犯行，無非
    係以：被告於警詢及偵查之陳述、被害人林子元於警詢及偵
    查中之指述、被害人簽立之本票、個人資料、身分證、健保
    卡影本等為據。
肆、訊據被告固不否認有借款予被害人2萬元，並約定10日為一
    期，一期利息600元，且要返還本金2000元本金等情，然堅
    詞否認有何聲請簡易判決處刑意旨所載重利犯行，辯稱：我
    有借錢給被害人，也有約定利息，但我沒有收到任何一期利
    息等語。經查；
一、按重利罪之構成要件，所謂「取得與原本顯不相當之重利」
    ，應以實際上已取得重利始足當之，如僅約定重利借貸，而
    尚未取得利息者，因超過法定利率部分並無請求權，本罪又
    不處罰未遂犯，即不足為罪（最高法院94年度台上字第6312
    號判決意旨參照）。
二、被告確有於前揭時、地借款2萬元予被害人，並約定每10日1
    期，每期收取600元利息及2000元等情，已經被告自承在卷
    ，且經證人即被害人證述在卷，且有證人林子元簽發之本票
    影本1紙（見偵字第3062號卷第38頁）、新竹市警察局第三
    分局111年3月17日竹市警三分偵字第1110005813號函檢陳員
    警職務報告及相關資料（工商本票、借款個人資料及雙證件
    影本）1份（見偵字第3062號卷第84至86頁）、被告林斌指
    認之「證人林子元向你借款之依據（借款個人資料）1份」
    （見偵字第4691號卷第65頁）、被告林斌指認之「證人林子
    元向你借款之依據（本票一張票號No.977305）1份」（見偵
    字第4691號卷第66頁）、被告林斌指認之「證人林子元向你
    借款之依據（證件資料）1份」（見偵字第4691號卷第67頁
    ）等資料在卷可參，此部分事實首堪認定。
三、然被告既以上開情詞置辯，參酌前揭說明，須認定者即為被
    告是否已實際向被害人收取利息。然依聲請簡易判決處刑書
    所載之犯罪事實，並未具體說明被告係於何時、地向被害人
    收取多少金額之利息，且綜觀卷內證據，本案尚無從遽認被
    告有向被害人收取利息，茲說明如下：
㈠、被告於警詢時供稱被害人當時稱外面有欠2萬元，所以要借款
    2萬元先去還，他當下簽好本票、個人借款資料後，就直接
    拿錢去還給對方，當時他說要清償上一家的債務，之後他回
    來後就把他的雙證件影本再交給我，沒有給他2萬元他如何
    去還款，我沒有先跟他扣款、也沒有扣手續費，他至今沒有
    還過我本金或利息等語（見偵字第4691號卷第12頁）。於偵
    查中供稱：我第一次給被害人2萬元，他一期都沒有繳等語
    （見偵字第3062號卷第96頁反面）。於本院調查訊問及審理
    時均供稱當初就是給被害人2萬元，且被害人一期款項都沒
    有付等語在卷（見本院竹簡字卷第36頁，本院易字卷第33頁
    ）。則被告歷次說法均大致相符。
㈡、證人即被害人歷次證述前後矛盾：
 1、於111年3月12日警詢時證稱略以：我與林斌於111年1月21日
    晚上7時許在新竹縣統一超商博祐門市店內見面借款，我說
    需要借款2萬元，當時他告訴我借款條件是借1萬元，利息每
    10天一期，每期2000元，林斌當場扣除第一期利息4000元、
    手續費2000元後，我只拿到1萬4000元等語（見偵字第4691
    號卷第44至44頁反面）。
 2、於111年4月12日偵訊時證稱略以：我記得是在竹北博愛街上
    某7-11便利商店借款2萬元，我實際拿1萬4000元，利息是10
    天每1萬元收2000元，等於我借2萬，10天要還4000元利息；
    對於被告稱利息是10天一期，金額600元我沒意見，但2000
    元是利息不是本金，沒有600元這東西；我還款起碼1萬2000
    元，還了3期，一期4000元等語（見偵字第3062號卷第93頁
    反面至94頁）。
 3、於111年4月26日偵訊時證稱略以：我借款2萬元，實拿1萬60
    00元，我一期都沒有繳，我之前說有繳是有給但沒有給足，
    一開始講說1萬元要算2000元利息，後面談說會降下來，給
    成600元，所以我實際給林斌2600元，其中600元是利息，20
    00元是本金等語（見偵字第3062號卷第96頁反面）。
 4、於本院調查訊問時證稱略以：我有跟被告借款，原本約定是
    每10天為一期約定，後面就說不用利息；我們是約定每10天
    利息600元；一開始111年1月21日當天約定，是每10天一期
    利息2000元，後來10天第一次要給的時候，改成每10天600
    元，我一開始實拿1萬6000元等語（見本院竹簡字卷第38頁
    ），嗣經本院質以為何警詢時曾證稱實際拿到1萬4000元時
    ，又證稱：當初應該還有多扣2000元手續費，再稱：利息約
    定就是10天2000元。沒有改成600元這件事，第一次實拿1萬
    4000元，因為預扣4000元利息以及2000元手續費，除此之外
    並未還過任何款項等語（見本院竹簡字卷第39、40頁）。
 5、依證人即被害人上揭所述，就借款當時究竟實拿多少錢（即
    遭被告預扣多少之利息、手續費）部分，先稱實拿1萬4000
    元、又稱實拿1萬6000元；就利息如何約定一情，先稱利息
    約定每期2000元，後又稱有改成600元，再稱利息約定為每
    期2000元；就借款後有無給付利息、給付多少利息部分，前
    稱已經給付3期每期4000元利息共1萬2000元，又改稱除了初
    始預扣之6000元以外沒有再支付過任何款項。證人即被害人
    就上開證述前後均說法反覆，其證述顯然有重大瑕疵。
 6、則就被告借款予被害人，是否已經實際收取與原本顯不相當
    之利息一節，僅有證人即被害人前揭有諸多瑕疵之證述，別
    無其他補強證據（聲請簡易判決處刑意旨所載其他證據僅能
    證明被告與被害人間有借貸關係），自無從遽認被告確已向
    被害人收取利息，參酌上揭說明，尚無從遽以重利罪責相繩
    。　
伍、從而，檢察官就被告被訴重利犯行，所提出之證據，尚未證
    明至通常一般之人均不致有所懷疑，而得確信其為真實之程
    度，不足為被告有罪之積極證明，其指出證明之方法，無從
    說服法院以形成被告有罪之心證，自屬不能證明被告犯罪，
    依法應諭知無罪之判決。
據上論斷，應依刑事訴訟法第301條第1項，判決如主文。
本案經檢察官林奕彣聲請簡易判決處刑，經檢察官沈郁智到庭執
行職務。
中    華    民    國   111    年     12    月    8    日
                  刑事第二庭   法  官  林哲瑜
以上正本證明與原本無異。　　　　　　　　　
如不服本判決應於收受判決後20日內向本院提出上訴書狀，並應
敘述具體理由。其未敘述上訴理由者，應於上訴期間屆滿後20日
內向本院補提理由書(均須按他造當事人之人數附繕本)「切勿逕
送上級法院」
中　　華　　民　　國　　111 　年　　12　　月　　8 　　日
                               書記官  胡家寧